【裁判字號】    99,台上,5090
【裁判日期】    990812
【裁判案由】    違反毒品危害防制條例等罪
【裁判全文】
最高法院刑事判決            九十九年度台上字第五０九０號
上  訴  人  甲○○
            乙○○
            丙○○
上  一  人
選任辯護人  陳  隆律師
            蕭智元律師
上  訴  人  丁○○  男民國○○年○月○○日生
                    身分證統一編號：Ｚ000000000
                    住台灣省彰化縣伸港鄉○○村○○路157
                    號（另案於台灣彰化監獄彰化分監執行中
                    ）
            戊○○  男民國○○年○○月○日生
                    身分證統一編號：Ｚ000000000
                    住台灣省澎湖縣白沙鄉通樑村通樑161-5
                    號
            己○○  男民國○○年○月○○日生
                    身分證統一編號：Ｚ000000000
                    住台灣省彰化縣伸港鄉○○村○○路58號
                    （另案於台灣台中監獄執行中）
            庚○○  男民國○○年○月○○日生
                    身分證統一編號：Ｚ000000000
                    住台灣省彰化縣和美鎮○○里○○路○段
                    87巷78號（另案於台灣彰化監獄執行中）
上列上訴人等因違反毒品危害防制條例等罪案件，不服台灣高等
法院台中分院中華民國九十九年四月二十八日第二審判決（九十
八年度上訴字第二四八一號，起訴案號：台灣彰化地方法院檢察
署九十七年度偵字第九七三四號、第一一四二二號，九十八年度
偵字第二四九號、第三四九號），提起上訴，本院判決如下：
    主  文
上訴駁回。
    理  由
一甲○○、乙○○、丙○○、丁○○、戊○○、己○○部分：
按刑事訴訟法第三百七十七條規定，上訴於第三審法院，非以判
決違背法令為理由，不得為之。是提起第三審上訴，應以原判決
違背法令為理由，係屬法定要件。如果上訴理由書狀並未依據卷
內訴訟資料，具體指摘原判決不適用何種法則或如何適用不當，
或所指摘原判決違法情事，顯與法律規定得為第三審上訴理由之
違法情形，不相適合時，均應認其上訴為違背法律上之程式，予
以駁回。本件上訴人甲○○、乙○○、丁○○、丙○○上訴意旨
均稱：甲○○於偵查中即供出毒品來源為綽號「老闆」之曾明發
，乙○○、丁○○、丙○○亦供稱毒品來源係甲○○，檢警機關
並因而查獲曾明發、甲○○，原判決未依修正後毒品危害防制條
例第十七條第一項減刑之規定，自有不適用法則之違法等語。甲
○○上訴意旨另補稱：原判決雖依刑法第五十九條及修正後毒品
危害防制條例第十七條第二項規定，對甲○○所犯之重罪遞減其
刑，惟甲○○所犯為無期徒刑之罪，如符合兩種以上刑之減輕規
定，遞減其刑後，法定刑期應為有期徒刑七年六月以上至二十年
之間。參諸實務於毒品危害防條例第十七條第二項規定修正施行
前，關於販賣第一級毒品罪，依刑法第五十九條規定酌減其刑後
，大皆減至有期徒刑十五年六月（或十六年），易言之，其減輕
之程度均接近法定之最低刑期十五年，是依此實務之量刑比例，
本案再依修正後該條例第十七條第二項規定減輕其刑，其量定之
宣告刑理應接近有期徒刑七年六月，始稱允當。惟原判決遞減其
刑之結果，仍對甲○○所犯之數個販賣第一級毒品罪，各量處有
期徒刑十二年，並與他罪合併定應執行刑為有期徒刑十八年，似
嫌過重，且與實務上相類似案件量刑標準存有顯著差異，原判決
之量刑亦有違比例原則等語。乙○○上訴意旨另補稱：原判決雖
認定乙○○共販賣十次第一級毒品予庚○○，然庚○○於原審時
則已證稱：伊只於原判決附表三編號三、五、八所示部分，向乙
○○購買毒品，其他則是向乙○○要的等語，況乙○○既已坦承
附表三所示其餘十八次之犯行，實無否認另七次販賣毒品予庚○
○之必要。原判決僅依庚○○於偵查中未經交互詰問而無證據能
力之證詞，憑以認定乙○○確有販賣十次毒品予庚○○，顯有違
背證據法則等語。丙○○上訴意旨另補稱：(一)、依庚○○於原審
之證詞，原判決附表三編號一、二、四、六、七、九、十該等部
分，都是庚○○跟乙○○要毒品，乙○○有時並未交付毒品等情
，原判決固對庚○○之上開證詞，說明不予採信之理由，然對庚
○○所證該等部分中，有部分並未交付毒品之事實，並未說明不
予採信之理由，且未進一步調查、釐清，亦有判決理由不備及調
查未盡之違法。(二)、本件起訴書及原判決均認定丙○○曾於民國
九十二年間，因犯施用第一級毒品罪，經台灣彰化地方法院判處
有期徒刑八月確定，並於九十三年九月九日執行完畢。然稽之原
審審判筆錄，審判長於訊問被訴事實時，並未就構成累犯之事實
訊問丙○○，其踐行之程序亦有違誤等語。丁○○上訴意旨另補
稱：(一)、原判決雖認定丁○○有販賣二次毒品予鄭宜明，然理由
欄並未說明販賣毒品予鄭宜明之時間，已有未合。況鄭宜明供稱
之聯絡電話及毒品交易時、地，經原審勘驗光碟後，亦證明與其
交易毒品者均非丁○○。原判決就此有利於丁○○之證據未予審
酌，亦未說明理由，自有違背證據法則併理由欠備之違法。(二)、
原判決採用丁○○使用之0000000000號行動電話與鄭
宜明使用0000000000號行動電話之雙向通聯紀錄及通
訊監察譯文，作為認定丁○○犯罪之證據，惟該通訊監察譯文究
竟依何程序取得，合法與否，有無證據能力，原審俱未予調查，
遽採為判決之依據，亦有疏誤。(三)、原判決僅以共同被告戊○○
之自白，遽以認定丁○○與戊○○、甲○○有共同販賣第一級毒
品海洛因之犯意聯絡及行為分擔，亦有違背刑事訴訟法第一百五
十六條第二項之規定等語。上訴人戊○○上訴意旨略稱：原判決
既以戊○○上訴有理由而撤銷改判，於改判時，即應針對戊○○
上訴第二審時所指摘第一審判決量刑違誤之處究有無失當及應如
何改判，加以論述並記載理由。惟原判決僅以戊○○犯罪情狀尚
非無可憫恕，且於偵、審時均自白犯罪，依刑法第五十九條、修
正後毒品危害防制條例第十七條第二項減輕其刑，對於戊○○於
原審所提可供法院審酌之刑法第五十七條所規定科刑輕重標準之
事證，未置一詞，即逕判處與第一審判決相同之刑度，自有違背
法令等語。上訴人己○○上訴意旨略稱：證人黃晉義所稱之甲基
安非他命，係其向己○○索債時，自行取走己○○所有供己吸食
之第二級毒品，以抵付債款，己○○主觀上並無販售營利之意圖
，僅係被動遭取走供己吸食之毒品，自不構成販賣罪。又己○○
於原審時屢次要求傳喚王正吉、黃晉義到庭，以釐清案情，原審
不予傳喚，未予己○○詰問證人之權利，率爾辯論終結判決，亦
有調查未盡之違背法令等語。
惟查證據之取捨、證據證明力之判斷，以及事實有無之認定，屬
事實審法院之職權，苟其取捨判斷與認定，並不違背論理法則及
經驗法則，即不容任意指為違法，而執為適法之第三審上訴理由
。本件原判決認定甲○○、乙○○、丙○○、丁○○、戊○○、
己○○有原判決事實欄所載犯行，係依憑甲○○、乙○○、丙○
○、戊○○於偵查、第一審及原審時之自白，丁○○於第一審及
原審時之部分自白，己○○於偵查及第一審之自白；並有證人蔡
坤志、邱琨連、黃進峰、己○○於警詢、偵查中之證詞，證人丁
○○、施錫添於偵查中之證詞（關於甲○○部分），證人庚○○
、陳安然、黃國駿、曾正仲、粘義宏、陳佳新、何旺晏等人於警
詢、偵查中及甲○○於第一審之證詞（關於乙○○、丙○○部分
），證人鄭明宜於偵查、第一審及戊○○於第一審之證詞（關於
丁○○、戊○○部分），證人黃晉義、王正吉於偵查中之證詞（
關於己○○部分）；以及卷附行動電話門號000000000
0、0000000000、0000000000、0000
000000、0000000000、0000000000
、0000000000、0000000000號之通訊監察
書及譯文，證人指認犯罪嫌疑人紀錄表，甲○○與邱琨連、黃進
峰等人交易毒品之照片、乙○○及丙○○與陳安然、曾正仲、何
旺宴等人交易毒品之照片，搜索票、搜索扣押筆錄，法務部調查
局藥物實驗室鑑定書、內政部警政署刑事警察局鑑驗書；暨原判
決附表八、九、十所示之物扣案可稽等證據資料，予以綜合判斷
，認甲○○、乙○○、丙○○、丁○○、戊○○、己○○犯行堪
以認定。並指駁、說明丁○○辯稱：伊並未參與販賣海洛因之行
為，伊所為應僅構成幫助犯云云，並無足取；庚○○於原審時證
稱：伊只有在附表三編號三、五、八所示之時、地，向乙○○購
買海洛因，其他部分是向乙○○要，有要到幾次，有幾次沒有要
到等語，顯不足採信；甲○○、乙○○、丙○○、丁○○、戊○
○等人販賣第一級毒品及己○○販賣第二級毒品何以有營利之意
圖等由甚詳。又以核甲○○、乙○○、丙○○、戊○○等人所為
，均係犯修正後毒品危害防制條例第四條第一項之販賣第一級毒
品罪；丁○○所為，係犯修正前毒品危害防制條例第四條第一項
之販賣第一級毒品罪；己○○所為，係犯修正後毒品危害防制條
例第四條第二項之販賣第二級毒品罪；甲○○另犯修正後毒品危
害防制條例第八條第一項之轉讓第一級毒品罪、同條例第八條第
五項、第一項之轉讓第一級毒品未遂罪，及槍砲彈藥刀械管制條
例第八條第四項之未經許可持有可發射子彈具有殺傷力之改造槍
枝罪、同條例第十二條第四項之未經許可持有子彈罪。甲○○就
違反槍砲彈藥刀械管制條例罪部分，應依刑法第五十五條想像競
合犯規定，從情節較重之該條例第八條第四項之罪論處。甲○○
（就販賣第一級毒品罪）、乙○○、丙○○等人，依刑法第四十
七條第一項規定，先加重其刑（法定本刑為死刑、無期徒刑部分
，不得加重），再依刑法第五十九條、修正後毒品危害防制條例
第十七條第二項規定，遞減輕其刑；丁○○依刑法第四十七條第
一項規定，先加重其刑（法定本刑為死刑、無期徒刑部分，不得
加重），再依刑法第五十九條規定，減輕其刑；戊○○依刑法第
五十九條、修正後毒品危害防制條例第十七條第二項規定，遞減
輕其刑；己○○依刑法第四十七條第一項規定，先加重其刑（法
定本刑為無期徒刑部分，不得加重），再依修正後毒品危害防制
條例第十七條第二項規定，減輕其刑；甲○○就轉讓毒品既遂部
分，依刑法第四十七條規定，先加重其刑，再依修正後毒品危害
防制條例第十七條第二項規定，減輕其刑，就轉讓毒品未遂部分
，依刑法第四十七條第一項規定，先加重其刑，再依刑法第二十
五條第二項、修正後毒品危害防制條例第十七條第二項規定，遞
減輕其刑，另就違反槍砲彈藥刀械管制條例罪部分，依刑法第四
十七條規定，加重其刑後。分別量處渠等之刑（均處有期徒刑）
，並定應執行刑，及為相關從刑之諭知。已詳其所憑證據及認
定之理由，所為論斷均有卷存證據資料可資覆按。上訴意旨雖指
摘原判決違法，然查：(一)、毒品危害防制條例第十七條第一項規
定，犯同條例第四條第一項之販賣第一級毒品罪，「供出毒品來
源，因而查獲其他正犯或共犯者，減輕或免除其刑」；所稱「供
出毒品來源，因而查獲其他正犯或共犯者」，必須被告先供出毒
品來源（諸如前手或共犯等相關資訊），使調查或偵查犯罪之公
務員據以發動調查或偵查並進而查獲者，始足當之。換言之，被
告之「供出毒品來源」相關資訊，與犯罪調查或偵查機關之發動
調查或偵查並進而查獲，二者必須具有因果關係，並非謂被告一
經「自白」或「指認」毒品來源者而有助於查獲，即應獲上開減
免之寬典。卷查警方於九十七年七月十六日迄同年十一月十日，
即分別對行動電話門號0000000000、0000000
000、0000000000、0000000000、00
00000000、0000000000號依法實施通訊監察
並跟監，發現曾明發、甲○○與丁○○、乙○○、丙○○等人有
多次涉嫌毒品交易之通聯內容及販賣毒品之交易情形，乃於九十
七年十月二十八日至台中縣梧棲鎮○○街一八三巷二十五號甲○
○租屋處、彰化縣伸港鄉○○村○○路七四六號曾明發住處同步
執行搜索，而在甲○○租屋處查扣原判決附表八、十所示之物，
及在曾明發住處查扣海洛因殘渣袋、分裝袋、電子秤、研磨機、
壓模器、塑膠小湯匙等物，並於同日將甲○○、乙○○、丁○○
、丙○○拘提到案等情，有台灣彰化地方法院通訊監察書、通訊
監察譯文表、搜索扣押筆錄及扣押物品目錄表、拘票、毒品交易
照片等在卷可查。曾明發、甲○○於九十七年十月二十八日在甲
○○（指就曾明發部分）、乙○○、丁○○、丙○○等人到案前
，即由警方監控中，難認有因渠等之供述始予查獲之情事，自無
毒品危害防制條例第十七條第一項減刑規定之適用。原判決就此
部分雖漏未說明，然於判決本旨不生影響，甲○○、乙○○、丁
○○、丙○○上訴意旨執此指摘原判決違法，自非合法之上訴理
由。(二)、審判期日應調查之證據，係指與待證事實有重要關係，
在客觀上顯有調查必要性之證據而言，故其範圍並非漫無限制，
必其證據與判斷待證事實之有無，具有關聯性，得據以推翻原判
決所確認之事實，而為不同之認定，若僅係枝節性問題，或所欲
證明之事項已臻明瞭，而當事人聲請調查之證據，僅在延滯訴訟
，甚或就同一證據再度聲請調查，自均欠缺其調查之必要性。原
判決認定乙○○與丙○○有於原判決附表三編號一至十所示之時
、地販賣海洛因予庚○○之犯行，除援引乙○○、丙○○之自白
外，復有庚○○於警詢及偵查中之證詞，及通訊監察譯文等相關
事證為憑，並於理由內說明庚○○於第一審所證，不足作為有利
於乙○○、丙○○之認定等由甚詳。乙○○、丙○○上訴意旨置
原判決明白論斷於不顧，猶執前詞，漫指原判決採證違背證據法
則及調查未盡云云，自屬無據。又己○○確有於原判決附表五所
示之時、地販賣第二級毒品予黃晉義、王正吉等情，亦據原判決
於理由內闡述甚明，且王正吉亦於原審審理時到庭作證，並接受
檢、辯雙方之交互詰問，其就待證事實已陳述明確；另遍閱卷內
資料，己○○於原審並未要求傳喚黃晉義到庭作證。原審認此部
分事證已臻明確，認無傳訊黃晉義之必要，亦無調查未盡之違背
法令。(三)、有罪判決書應記載之「犯罪事實」，係指符合犯罪構
成要件之具體社會事實，如被告犯罪之時間、地點、手段以及其
他該當於犯罪構成要件而足資認定既判力範圍之具體社會事實；
至於構成要件以外之其他適用法律事實，例如刑罰之加重或減輕
事由，可無須在「犯罪事實」欄中記載，僅於理由內依刑事訴訟
法第三百十條第四款記載其理由即足。故審判長就被訴事實訊問
被告時，亦無庸就犯罪構成要件以外之事實併為訊問。原審審判
長於審理期日就被訴事實訊問丙○○時，雖未就構成累犯之事實
併為訊問，然累犯僅係刑罰加重之事由，並非犯罪構成要件事實
，審判長於訊問被訴事實時，自不必就累犯之構成要件事實併予
訊問，況本案審判長於訊問完被訴事實後，隨即就前案紀錄表訊
問丙○○有何意見，有審判筆錄可稽。審判長所進行之審理程序
，核無違誤。丙○○上訴意旨指摘原審踐行之審理程序有違誤云
云，容有誤認。(四)、刑之量定，係實體法賦予法院得依職權裁量
之事項，苟已以行為人之責任為基礎，審酌刑法第五十七條各款
所列事項而未逾越法律所規定之範圍，或濫用其權限，即不得任
意指摘為違法，而為第三審上訴之理由。原判決理由欄已明審
酌甲○○、戊○○（漏載，詳如後述）等人之品行，渠等非法販
賣毒品之動機、手段、數量與擔任犯罪分工之角色等犯罪情節，
與渠等所為對國民健康所生危害，以及渠等犯罪後之態度等一切
犯罪情狀，各量處渠等之刑，並定其應執行刑等由。係以甲○○
、戊○○之責任為基礎，說明審酌刑法第五十七條所列各款事項
而為刑之量定，既未逾法定刑度，亦未濫用其權限，即無違法。
又原判決理由欄於論科刑之部分，雖漏載戊○○，然綜觀全文
記載「就上開經本院撤銷改判部分，本院爰審酌被告甲○○、乙
○○、丙○○、丁○○、庚○○等人之品行……以及上開被告等
犯罪後之態度……」等語，該所謂「上開經本院撤銷改判部分」
，對照原判決理由欄貳、丁、肆之一部分之記載（見原判決第三
十六頁），即係指甲○○、乙○○、丙○○、丁○○、「戊○○
」及庚○○等人。原判決於論科刑部分雖漏載戊○○，核屬原
審得裁定更正之事項，亦不得執此為適法上訴第三審之理由。(五)
、原審並未曾勘驗有關丁○○與鄭宜明交易毒品之相關影音光碟
，況鄭宜明於第一審時已明確證稱：原判決附表四所示該二次毒
品買賣，接聽電話聯絡交易事宜之人均是丁○○，前來交易毒品
之人即係丁○○、戊○○等語。丁○○上訴意旨指稱原審勘驗光
碟後，已證明與鄭宜明交易毒品者均非丁○○云云，顯非依據卷
內資料而指摘之合法上訴理由。(六)、至於其他上訴意旨，均係就
原審已調查及依憑卷證資料所為採證認事職權之合法行使，以及
原判決已論列說明之事項，依憑己見，任意指為違法，並重為事
實之爭執，否認犯罪，殊與法律規定得為第三審上訴理由之違法
情形不相適合。衡以前開說明，渠等上訴為違背法律上之程式，
應予駁回。
二庚○○部分：
查第三審上訴書狀，應述上訴之理由，其未述者，得於提起
上訴後十日內補提理由書於原審法院，已逾上述期間，而於第三
審法院未判決前仍未提出上訴理由書狀者，第三審法院應以判決
駁回之，刑事訴訟法第三百八十二條第一項、第三百九十五條後
段規定甚明。本件上訴人庚○○因違反毒品危害防制條例案件（
販賣第一級毒品，未遂，主刑處有期徒刑八年），不服原審判決
，於九十九年五月十四日提起上訴，並未述理由，迄今逾期已
久，於本院未判決前仍未提出，依上開規定，其上訴自非合法，
應予駁回。
據上論結，應依刑事訴訟法第三百九十五條，判決如主文。
中    華    民    國  九十九  年    八    月   十二   日
                      最高法院刑事第十三庭
                          審判長法官  賴  忠  星
                                法官  呂  丹  玉
                                法官  吳      燦
                                法官  蔡  名  曜
                                法官  葉  麗  霞
本件正本證明與原本無異
                                      書  記  官
中    華    民    國  九十九  年    八    月   十八   日
                                                      K

司法院資訊處製作；財團法人民間司法改革基金會備份。
